臺灣臺南地方法院刑事判決
公　訴　人　臺灣臺南地方法院檢察署檢察官
被　　　告　甲○○
上列被告因違反毒品危害防制條例案件，經檢察官提起公訴（九
十六年度營毒偵字第二０四號），本院判決如下：
    主  文
甲○○無罪。
    理  由
一、本件公訴意旨略以：被告甲○○前因違反毒品危害防制條例
    案件，經令入臺灣臺南戒治所執行強制戒治後，於民國（下
    同）九十五年五月十日停止戒治處分之執行出所，並由臺灣
    臺南地方法院檢察署檢察官以九十五年度戒毒偵字第八０號
    不起訴處分確定。詎其另於施用第一級毒品海洛因之犯意，
    於上開強制戒治執行完畢五年內即九十六年一月二十六日下
    午二時四十八分許經警採尿回溯二十六小時內某時，在不詳
    地點，施用第一級毒品海洛因一次。迄於九十六年一月二十
    六日經警通知具有應受尿液採驗列管人員身分之被告到局採
    尿送驗，而該尿液經檢驗結果呈可待因之陽性反應等情，因
    而認被告涉犯毒品危害防制條例第十條第一項之施用第一級
    毒品罪。
二、按犯罪事實應依證據認定之，無證據不得認定其犯罪事實；
    不能證明被告犯罪者，應諭知無罪之判決，刑事訴訟法第一
    百五十四條第二項、第三百零一條第一項分別定有明文。又
    按刑事訴訟法第一百六十一條第一項規定檢察官就被告犯罪
    事實，應負舉證責任，並指出證明之方法。對於其所訴之被
    告犯罪事實，應負提出證據及說服之實質舉證責任，倘所提
    出之證據，不足為被告有罪之積極證明，或其闡明之證明方
    法，無從說服法官以形成被告有罪之心證，基於無罪推定之
    原則，自應為被告無罪判決之諭知。而所謂認定犯罪事實之
    證據，係指足以認定被告確有犯罪行為之積極證據而言，如
    未發現相當證據，或證據不足以證明，自不能以推測或擬制
    之方法，以為裁判基礎。再者，刑事訴訟上證明之資料，無
    論其為直接證據或間接證據，均須達於通常一般人均不致於
    有所懷疑，而得確信其為真實之程度，始得據為有罪之認定
    ，若其關於被告是否犯罪之證明未能達此程度，而有合理性
    懷疑之存在，致使無從形成有罪之確信，根據「罪證有疑，
    利於被告」之證據法則，即不得遽為不利被告之認定，其以
    情況證據（即間接證據）斷罪時，尤須基於該證據在直接關
    係上所可證明之他項情況事實，本乎推理作用足以確證被告
    有罪，方為合法，不得徒憑主觀上之推想，將一般經驗上有
    利被告之其他合理情況逕予排除，合先敘明。
三、公訴人認被告涉犯毒品危害防制條例第十條第一項之施用第
    一級毒品罪嫌，無非以正修科技大學超微量研究科技中心（
    下簡稱正修大學）於九十六年二月二十六日出具之檢驗報告
    、臺南縣警察局學甲分局報告總表、應受尿液採驗人尿液檢
    體採集送驗紀錄表各一份為主要論據。然訊據被告矢口否認
    有何施用第一級毒品海洛因之犯行，並堅稱其於採尿前曾因
    病就醫服用含有可待因之藥物等語。經查：
  (一)被告於九十六年一月二十六日下午二時四十八分所採集之尿
    液固於初步檢驗時，經以酵素免疫分析法（ＥＩＡ）驗出鴉
    片代謝物即可待因、嗎啡超過閾值300ng/ml，而呈陽性反應
    ，惟經以氣相層析質譜儀法進行確認檢驗時，其中可待因濃
    度超過1200ng/ml，遠高於閾值50ng/ml而呈陽性反應，嗎啡
    濃度則低於閾值20ng/ml而呈陰性反應，此有觀諸前開正修
    大學檢驗報告及臺南縣警察局學甲分局報告總表（警卷第五
    至六頁）即明，足徵被告之尿液經送驗結果僅呈可待因陽性
    反應，嗎啡部分則屬陰性反應至明。
  (二)經本院再將被告前揭採集之尿液囑託法務部調查局鑑定結果
    ，亦呈可待因陽性反應、嗎啡陰性反應，此有該局九十六年
    九月十七日調科壹字第０九六００四０一二七０號函檢送之
    鑑定書在卷可按（本院卷第四一頁），而徵之第一級毒品海
    洛因係由嗎啡經化學合成而製得，經注射進入人體後，因代
    謝而分解又生成嗎啡，因此施打海洛因後，由尿液檢驗結果
    應呈嗎啡反應，方為科學上正常合理現象，而從上開檢驗報
    告可證被告之尿液中所含第一級海洛因之嗎啡代謝物遠低於
    閾值而呈陰性反應，可待因之濃度則遠大於嗎啡含量而呈陽
    性反應，顯然異於一般施用第一級毒品海洛因者之常態。
  (三)其次，依據中央健康保險局南區分局九十六年七月十八日以
    健保南費二字第０九六００一四四三六號函檢送被告於九十
    六年一月間之就醫紀錄（本院卷第二０至二二頁）可徵被告
    於採尿前確實曾因病於奇美醫院、永慶診所就診，因此，經
    將被告所提出之奇美醫院、永慶診所所開立之處方箋分向前
    開二醫院函詢結果，雖經奇美醫院函覆被告所服用之藥物中
    「不會由尿中代謝出可待因、嗎啡、鴉片代謝物」一節，此
    有該院於九十六年六月六日以（九六）奇醫字第二五０四號
    函檢送之病情摘要一份在卷可參（偵查卷第十一至十二頁）
    ，惟永慶診所則函覆被告於九十六年一月十七日來院就診，
    處方箋內所列藥品，其中以止咳藥Codepine，其成分為
    codeine，5mg、Terpinin Hydrate，10mg，會代謝成嗎啡等
    多種物質，有該院九十六年七月十八日之回函在卷可憑（本
    院卷第十八頁），復將永慶診所所開立之處方箋再函詢行政
    院衛生署管制藥品管理局，該局亦函稱該處方箋所列之藥品
    ，除Codepine含可待因成分，其餘藥品均不含嗎啡、可待因
    或可代謝成嗎啡、可待因之成分；且依據Cone（1997）於
    NIDA Monograph 167發表之文獻記述，施用可待因一般於尿
    液中可檢出之時限為一至三天，另依據Clarke’Analysis
    of Drugs and Poisons第三版記述，口服可待因後二十四小
    時內，約有施用劑量之百分之六十八由尿液排出，其中百分
    之四十至百分之七十為可待因原態或其共軛物，百分之五至
    百分之十五為嗎啡或其共軛物。另第一級毒品海洛因也可代
    謝成嗎啡及其共軛物，而海洛因毒品中常含六—乙醯可待因
    、可待因等成分，該等成分可代謝成可待因及嗎啡等情，亦
    有該局九十六年七月十八日管簡字第０九０００七三四七號
    函在卷可佐（本院卷第十六至十七頁），換言之，單純施用
    第一級毒品海洛因，尿液中可能檢出大量嗎啡及少量可待因
    ，但也有可能僅檢出嗎啡，而未檢出可待因。反之，單純施
    用可待因，尿液中可能檢出大量可待因及少量嗎啡（可待因
    代謝產物）。基上，被告堅稱其於採尿前曾因病就診，而其
    所服用藥物中確實含有可待因之成分一節非虛，且僅就被告
    尿液中驗出可待因陽性反應及少量未超越閾值之嗎啡代謝物
    ，亦無從排除係因服用可待因所導致之可能性。
  (四)綜上交互參酌各節說明，足徵被告於九十六年一月二十六日
    採尿前曾因病就診，而醫師所開立之藥物中確實含有可待因
    成分，再者，由其於該日所採集之尿液中驗出高於
    1200ng/ml之可待因濃度，嗎啡含量則低於閾值20ng/ml之情
    以觀，顯然異於一般施用第一級毒品海洛因者尿液所呈現之
    嗎啡代謝物濃度高於可待因含量之現象，反而與施用可待因
    所呈現象較為相符，而無法排除施用可待因始呈現前開檢驗
    結果之可能性，是以，依據公訴人所提之證據，並無法明顯
    無疑的證明被告確於九十六年一月二十六日下午二時四十八
    分採尿時起回溯二十六小時內之某時，必有施用第一級毒品
    海洛因之行為。
四、綜上所述，公訴人認被告涉犯毒品危害防制條例第十條第一
    項之罪嫌所憑之證據資料，經本院調查證據結果，尚不能證
    明被告有何前開犯行，此外，復無其他積極證據可資證明被
    告確有公訴人所指犯行，則依犯罪事實應以證據為其認定基
    礎，如積極證據不足以證明被告犯罪，而依調查所得資料，
    在一般生活經驗上尚非不得另為其他有利被告之推定，本於
    罪疑惟無之法則，即應依法為無罪判決之諭知。
據上論斷，應依刑事訴訟法第三百零一條第一項，判決如主文。
本案經檢察官陳怡珍到庭執行職務。
中　　華　　民　　國　　96　　年　　12　　月　　13　　日
　　　　　　　　刑事第十一庭  審判長法  官  陳威龍
                              　　　法  官  吳坤芳
                              　　　法  官  黃欣怡
以上正本證明與原本無異。
如不服本判決，應於收受送達後10日內向本院提出上訴書狀（應
附繕本）。
  　　　　　　　　　　　　　　  　　書記官  陳怡吟
中　　華　　民　　國　　96　　年　　12　　月　　13　　日
